【裁判字號】    99,審智易,43
【裁判日期】    991216
【裁判案由】    違反商標法
【裁判全文】
臺灣高雄地方法院刑事判決            99年度審智易字第43號
公  訴  人  臺灣高雄地方法院檢察署檢察官
被      告  黃于真
選任辯護人  張清雄律師
    主  文
黃于真犯商標法第八十一條第一款之侵害商標權罪，處有期徒刑
貳月，如易科罰金，以新臺幣壹仟元折算壹日。附表一所示之物
均沒收之。
    事  實
一、黃于真明知如附表二所示「HELLO KITTY 」等商標名稱及圖
    樣，業經日商三麗鷗股份有限公司（下稱三麗鷗公司）向我
    國經濟部智慧財產局申請註冊登記而取得商標專用權（相關
    商標註冊證號、專用期間、範圍詳如附表二所載），現仍在
    專用期間內，未經三麗鷗公司之同意或授權，不得於同一商
    品或類似商品使用相同或近似之商標圖樣，亦不得販賣使用
    相同或類似上開商標圖樣之仿冒商品。黃于真於民國98年3
    月間前往日本旅遊，在當地購買印有上開商標圖樣之布匹回
    臺，其明知並未取得該等商標專用權人三麗鷗公司之同意或
    授權使用相同註冊商標文字圖樣，竟基於侵害他人商標專用
    權之犯意，未得三麗鷗公司之同意，於98年9 月間某日起至
    98年11月6 日為警查獲時止，自行將印有上開商標名稱及圖
    樣之布匹裁剪、縫製成衛生口罩，並以每件新臺幣（下同）
    20元、3 件50元之價格，陳列在高雄市○○區○○街159 號
    前所承租之攤位上公開販售，以此方法販賣予不特定顧客牟
    利。嗣為警於98年11月6 日上午11時30分許，在上址查獲，
    並扣得如附表一所示之口罩共282 件。
二、案經內政部警政署保安警察第二總隊第一大隊第三中隊報告
    臺灣高雄地方法院檢察署檢察官偵查起訴。
    理  由
一、按被告以外之人於審判外之言詞或書面陳述，除法律有規定
    者外，不得作為證據，刑事訴訟法第159 條第1 項定有明文
    。刑事訴訟法新制採改良式當事人進行主義，為保障被告防
    禦權及維護直接審理與言詞審理原則而酌採英美法之傳聞法
    則，復於第159 條之1 至第159 條之5 增設例外規定，以應
    實務需要，俾符實體真實發現之訴訟目的。又被告以外之人
    於審判外之陳述，雖不符合同法第159 條之1 至第159 條之
    4 規定，但經當事人於審判程序同意作為證據，法院審酌該
    言詞陳述或書面陳述作成時之情況，認為適當者，亦得為證
    據，當事人、代理人或辯護人於法院調查證據時，知有同法
    第159 條第1 項不得為證據之情形，而未於言詞辯論終結前
    聲明異議者，視為有前項之同意，同法第159 條之5 亦有規
    定。蓋傳聞法則之重要理論依據，在於傳聞證據未經當事人
    之反對詰問予以核實，乃予排斥，惟若當事人已放棄對原供
    述人之反對詰問權，於法院審判時表明同意該等傳聞證據可
    作為證據，基於證據資料愈豐富，愈有助於真實發現之理念
    ，並貫徹刑事訴訟法修法加重當事人進行主義之精神，確認
    當事人對於證據能力有處分權之制度，傳聞證據經當事人同
    意作為證據，法院認為適當者，亦得為證據。本件檢察官、
    被告黃于真及辯護人對於本案全案卷證內傳聞證據之證據能
    力，均表示不爭執，本院審酌該等證據並非違法取得，亦無
    證明力明顯過低之情形，應得採為證據，合先敘明。
二、訊據被告黃于真固不否認有於上開時、地，販賣由其自行設
    計、縫製附有如附表二所示商標之口罩，及附表一所示之口
    罩均為其縫製販賣之事實，惟矢口否認有何違反商標法之犯
    行。辯護人則為被告辯護稱：(一)被告係於前往日本旅遊時購
    買印有「HELLO KITTY 」等之商標名稱及圖樣之真品布匹（
    下稱系爭布匹）回臺，並自行剪裁、縫製成扣案口罩，其主
    觀上無侵害商標權之惡意，且該布料上之卡通圖案並非其所
    仿冒；(二)系爭布匹較一般布匹昂貴，被告於商店購買系爭布
    匹時，已就該等卡通圖案及名稱之使用權付費予商店及商標
    權人，被告將系爭布匹自行縫製成其他成品，應符合商標法
    第30條第2 項之規定；(三)被告係在傳統菜市場擺攤，販售伊
    手工縫製之口罩，並無以「三麗鷗授權」或「凱蒂貓」等類
    似文字或商標為其販售口罩之招牌或語術；(四)被告所販售之
    口罩，屬自行手工縫製之棉質口罩，可否定義為「衛生口罩
    」尚非無疑等語置辯。
三、經查：
  (一)被告自日本購買印有如附表二所示之商標文字及圖樣之布匹
    後，並自行加工逢製如附表一所示之口罩，該等口罩上分別
    附有上開商標文字及圖樣之口罩（下稱系爭口罩），而於上
    述時、地公開販賣等情，為被告所坦認，並有收據影本3 紙
    （見偵卷第14頁至第17頁）、法務部入出境資訊聯結作業1
    紙（見偵卷第6 頁）、保安警察第二總隊第一大隊第三中隊
    扣押筆錄、扣押物品目錄表（見警卷第50頁至第52頁）、現
    場照片及扣案物照片共72張（見警卷第58頁至第69頁）在卷
    可稽，是此部分事實應堪認定。
  (二)如附表二所示之商標文字及圖樣，業經三麗鷗公司在臺灣向
    經濟部智慧財產局申請註冊，指定用於衛生口罩等商品，為
    商標專用權人，且於被告遭查獲本案時仍在專用期間內等節
    ，有經濟部智慧財產局商標註冊簿HELLO KITTY （見偵卷第
    45頁至第55頁）、布林檢索結果註記詳表MY MELODY （見偵
    卷第83頁至第89頁）、布林檢索結果註記詳表LITTLE TWIN
    STARS （見偵卷第90頁至第96頁）、經濟部智慧財產局商標
    註冊簿KUROMI（見偵卷第56頁至第68頁）、經濟部智慧財產
    局商標資料檢索服務CHARMMY KITTY （見警卷第24頁至第32
    頁）、經濟部智慧財產局商標資料檢索服務babycinnamon（
    Device）、經濟部智慧財產局商標註冊簿babycinnamon（
    Device）（見警卷第33頁、偵卷第69頁）、經濟部智慧財產
    局商標註冊簿cinnamoroll （見偵卷第70頁至第71頁）、經
    濟部智慧財產局商標註冊簿新幹線圖形（SHINKANSEN
    Device）、SHINKANSEN（WORD）（見偵卷第71頁至第80頁）
    、經濟部智慧財產局商標註冊簿U.SA.HA.NA（見偵卷第82頁
    ）在卷可佐，此部分事實亦堪認定。
  (三)按商標商品分類第5 類之「衛生口罩」商品，係指為保持清
    潔之防止灰塵用口罩，其纖維的孔隙較大，只可阻擋較大顆
    粒灰塵，並不具「醫療用」性質，此有經濟部智慧財產局中
    華民國99年5 月27日智商字第09900047670 號函附卷可參（
    見偵卷第114 頁）。查本案扣案如附表一所示之口罩，均為
    棉布材質，且未使用特殊纖維材質或經特殊消毒程序，顯然
    不具「醫療用」或「工業用」性質，惟其一般使用方法為掩
    護口鼻阻隔灰塵所用，自應屬商標商品分類第5 類「衛生口
    罩」之同一商品，準此，被告所販賣之口罩應認屬於附表二
    所示商標授權範圍之「衛生口罩」。
  (四)按商標之使用，指為行銷之目的，將商標用於商品、服務或
    其有關之物件，或利用平面圖像、數位影音、電子媒體或其
    他媒介物足以使相關消費者認識其為商標；於同一商品或服
    務，使用相同於其註冊商標之商標者，應得商標權人之同意
    ，商標法第6 條、第29條第2 項第1 款分別定有明文。又按
    「真正商品平行輸入」之進口商，對其輸入之商標專用權人
    所產銷附有商標圖樣之真正商品，苟未為任何加工、改造或
    變更，逕以原裝銷售時，因其商品來源正當，不致使商標專
    用權人或其授權使用者之信譽發生損害，復因可防止市場之
    獨佔、壟斷，促使同一商品價格之自由競爭，消費者亦可蒙
    受以合理價格選購之利益，在未違背商標法之立法目的範圍
    內，應認已得商標專用權人之同意為之，並可為單純商品之
    說明，適當附加同一商標圖樣於該商品之廣告等同類文書上
    ；反之，倘非原裝銷售，擅予加工、改造或變更，而仍表彰
    同一商標圖樣於該商品，或附加該商標圖樣於商品之廣告等
    同類文書加以陳列或散布之結果，足以惹使消費者發生混淆
    、誤認其為商標專用權人或其授權之使用者、指定之代理商
    、經銷商時，自屬惡意使用他人商標之行為，顯有侵害他人
    商標專用權之犯意，應依其情節，適用商標法之刑罰規定論
    處（最高法院82年台上字第5380號判決意旨參照）。查本案
    被告所用以製作口罩之布匹，雖為三麗鷗公司授權製造所販
    售，而為真品，然此僅足以證明系爭口罩上之商標文字及圖
    樣並非被告所仿作，而屬同一商標，惟被告已將該布匹剪裁
    、縫製成系爭口罩，已予以加工，而與原商品原料之布匹已
    非同一，顯非原裝銷售；況被告特別選用該等布匹設計製作
    系爭口罩，以此於市面陳列販售，係因為該等商標圖樣外型
    可愛乙節，亦為被告於審理中供承屬實（見本院卷第153 頁
    ），又其所購得之布匹既經加工製造為口罩，系爭口罩上又
    明顯可見如附表二所示商標之文字及圖樣，客觀上顯係利用
    該等商標之文字及圖樣以利行銷，是被告上開行為，已構成
    該等商標之使用無訛。再被告並未獲得三麗鷗公司之同意或
    授權，即逕自將該等商標使用於系爭口罩，業為被告於偵查
    中自承在卷（見偵卷第10頁），而系爭口罩經三麗鷗公司認
    定為侵權仿冒品乙節，亦有三麗鷗公司委任萬國法律事務所
    出具之侵權仿冒品鑑定報告及委任書各1 份附卷可考（見警
    卷第46頁至第48頁），故被告主觀上顯有使用系爭商標文字
    及圖樣之故意，客觀上系爭口罩亦未獲得三麗鷗公司同意或
    授權，被告即加以使用，則被告於同一商品使用相同之商標
    ，不論有無使消費者發生混淆、誤認其為商標專用權人或其
    授權之使用者、指定之代理商、經銷商之虞，均應得商標權
    人之同意，否即屬侵害商標權，是被告未經同意或授權而擅
    自加工、縫製系爭口罩予以販售之行為，堪認已侵害三麗鷗
    公司商標權。
  (五)綜上所述，被告上開行為確實已侵害三麗鷗公司商標權，其
    上揭所辯各節均為卸責之詞，尚無可採。本件事證明確，被
    告犯行洵堪認定，應依法論科。
四、核被告黃于真所為，係犯商標法第81條第1 款之侵害商標權
    罪。又按刑事法若干犯罪行為態樣，本質上原具有反覆、延
    續實行之特徵，立法時既予特別歸類，定為犯罪構成要件之
    行為要素，則行為人基於概括之犯意，在密切接近之一定時
    、地持續實行之複次行為，倘依社會通念，於客觀上認為符
    合一個反覆、延續性之行為觀念者，於刑法評價上，即應僅
    成立一罪。學理上所稱「集合犯」之職業性、營業性或收集
    性等具有重複特質之犯罪均屬之，例如經營、從事業務、收
    集、販賣、製造、散布等行為概念者是（最高法院95年度臺
    上字第1079號判決要旨參照）。亦即所謂「集合犯」，係指
    立法者所制定之犯罪構成要件中，本即預定有數個同種類行
    為而反覆實行之犯罪而言。故是否集合犯之判斷，客觀上應
    斟酌法律規範之本來意涵、實現該犯罪目的之必要手段、社
    會生活經驗中該犯罪必然反覆實行之常態及社會通念等；主
    觀上則視其反覆實施之行為是否出於行為人之單一犯意，並
    秉持刑罰公平原則，加以判斷之（最高法院96年度臺上字第
    6962號判決要旨參照）。本件被告為行銷販售其自行製作之
    系爭口罩，而使用三麗鷗公司註冊如附表二所示之商標名稱
    及圖樣，乃出於同一個犯意決定，且客觀上之行銷販售商品
    之行為，係在密集期間內以相同之方式持續進行，具有反覆
    、延續實行之特徵；再觀諸商標法第81條第1 款之於同一商
    品擅自使用相同之註冊商標罪之構成要件文義，得憑以認定
    立法者本即預定該犯罪之本質，必有數個同種類行為而反覆
    實行之集合犯行。故被告於上開期間內，多次擅自於同一商
    品使用相同之註冊商標之舉措，應評價認係包括一罪之集合
    犯。被告以一行為侵害三麗鷗公司所享有如附表二所示之商
    標權，應為想像競合犯。爰審酌商標有辨識商品來源功用，
    權利人須經過相當時間並投入大量資金於商品行銷及品質改
    良，始使該商標具有代表一定品質效果，商標法之主要立法
    目的，除在保護商標權人，避免他人在同一商品以「以假混
    真」或相似商品利用「搭便車」方式混淆消費者認知，因而
    造成商標權人及其消費者之損害，亦同時兼有保障消費者之
    規範目的在內。被告販賣使用被害人商標圖樣，為圖私利而
    侵害他人之商標權，造成商標權人之損害，間接影響我國保
    護智慧財產權之國際聲譽，對商標權人潛在市場利益造成侵
    害非小，惟念及被告所販賣、陳列之未獲商標權人授權之商
    品，數量及價值非鉅，犯後雖未坦認犯行且未與三麗鷗公司
    達成和解，惟三麗鷗公司已表示不提告訴，請求依法處理（
    見警卷第7 頁刑事陳報狀），暨被告係購買三麗鷗公司授權
    布匹自行製作系爭商品，惡性非重且獲利不高等一切情狀，
    量處如主文所示之刑，並諭知易科罰金之折算標準，以示懲
    儆。
五、扣案如附表一所示之物，均係被告犯商標法第81條之罪所製
    造、販賣之物，應依商標法第83條之規定宣告沒收。
據上論斷，應依刑事訴訟法第299 條第1 項前段，商標法第81條
第1 款、第83條，刑法第11條、第55條、第41條第1 項前段，判
決如主文。
本案經檢察官李英霆到庭執行職務。
中    華    民    國    99    年    12    月    16    日
                  刑事第十庭    法  官  王靖茹
以上正本證明與原本無異。
如不服本判決應於收受判決後10日內向本院提出上訴書狀，並應
敘述具體理由。其未敘述上訴理由者，應於上訴期間屆滿後20日
內向本院補提理由書(均須按他造當事人之人數附繕本)「切勿逕
送上級法院」。
中    華    民    國    99    年    12    月    16    日
                                書記官  楊明月
附錄本案論罪科刑法條：
〈商標法第81條〉
未得商標權人或團體商標權人同意，有下列情形之一者，處3 年
以下有期徒刑、拘役或科或併科新臺幣20萬元以下罰金：
一、於同一商品或服務，使用相同之註冊商標或團體商標者。
二、於類似之商品或服務，使用相同之註冊商標或團體商標，有
    致相關消費者混淆誤認之虞者。
三、於同一或類似之商品或服務，使用近似於其註冊商標或團體
    商標之商標，有致相關消費者混淆誤認之虞者。
附表一：
┌──┬──────────────────┬───┐
│編號│物品名稱                            │件數  │
├──┼──────────────────┼───┤
│ 1  │仿冒「HELLO KITTY 」商標之口罩      │160件 │
├──┼──────────────────┼───┤
│ 2  │仿冒「MY MELODY 」商標之口罩        │ 36件 │
├──┼──────────────────┼───┤
│ 3  │仿冒「Little Twin Stars 」商標之口罩│ 28件 │
├──┼──────────────────┼───┤
│ 4  │仿冒「KUROMEI 」商標之口罩          │ 14件 │
├──┼──────────────────┼───┤
│ 5  │仿冒「CharmmyKitty」商標之口罩      │ 10件 │
├──┼──────────────────┼───┤
│ 6  │仿冒「babycinnamon」商標之口罩      │ 16件 │
├──┼──────────────────┼───┤
│ 7  │仿冒「SHINKANSEN」商標之口罩        │  7件 │
├──┼──────────────────┼───┤
│ 8  │仿冒「U.SA .HA .NA」商標之口罩      │ 11件 │
├──┼──────────────────┼───┤
│總計│                                    │182件 │
└──┴──────────────────┴───┘
附表二：
┌──┬────────┬────────┬──────┐
│編號│商標名稱        │商標註冊證號及專│商標專用範圍│
│    │                │用期限          │            │
├──┼────────┼────────┼──────┤
│ 一 │HELLO KITTY     │註冊證號：      │衛生口罩等  │
│    │                │00000000        │            │
│    │                │專用期限：      │            │
│    │                │至105年4月15日止│            │
├──┼────────┼────────┼──────┤
│ 二 │HELLO KITTY     │註冊證號：      │衛生口罩等  │
│    │                │00000000        │            │
│    │                │專用期限：      │            │
│    │                │至101年1月15日止│            │
├──┼────────┼────────┼──────┤
│ 三 │HELLO KITTY     │註冊證號：      │衛生口罩等  │
│    │                │00000000        │            │
│    │                │專用期限：      │            │
│    │                │至101年1月15日止│            │
├──┼────────┼────────┼──────┤
│ 四 │KUROMEI & Device│註冊證號：      │衛生口罩等  │
│    │                │00000000        │            │
│    │                │專用期限：      │            │
│    │                │至108年4月15日止│            │
├──┼────────┼────────┼──────┤
│ 五 │babycinnamon    │註冊證號：      │衛生口罩等  │
│    │(Device)        │00000000        │            │
│    │                │專用期限：      │            │
│    │                │至102年8月15日止│            │
├──┼────────┼────────┼──────┤
│ 六 │CHARMMY KITTY   │註冊證號：      │衛生口罩等  │
│    │+Device         │00000000        │            │
│    │                │專用期限：      │            │
│    │                │至104年6月30日止│            │
├──┼────────┼────────┼──────┤
│ 七 │cinnamoroll     │註冊證號：      │衛生口罩等  │
│    │                │00000000        │            │
│    │                │專用期限：      │            │
│    │                │至102年11月30日 │            │
│    │                │止              │            │
├──┼────────┼────────┼──────┤
│ 八 │新幹線圖形      │註冊證號：      │衛生口罩等  │
│    │(SHINKANSEN     │00000000        │            │
│    │Device)         │專用期限：      │            │
│    │                │至104年12月31日 │            │
│    │                │止              │            │
├──┼────────┼────────┼──────┤
│ 九 │SHINKANSEN(WORD)│註冊證號：      │衛生口罩等  │
│    │                │00000000        │            │
│    │                │專用期限：      │            │
│    │                │至100年7月15日止│            │
├──┼────────┼────────┼──────┤
│ 十 │SHINKANSEN      │註冊證號：      │衛生口罩等  │
│    │(DEVICE)        │00000000        │            │
│    │                │專用期限：      │            │
│    │                │至100年9月15日止│            │
├──┼────────┼────────┼──────┤
│十一│U.SA .HA .NA &  │註冊證號：      │衛生口罩等  │
│    │Device          │00000000        │            │
│    │                │專用期限：      │            │
│    │                │至102年8月15日止│            │
└──┴────────┴────────┴──────┘

司法院資訊處製作；財團法人民間司法改革基金會備份。
